臺灣高等法院刑事判決　　　　　　　　94年度上訴字第2351號
上　訴　人
即　被　告　丙○○
選任辯護人　楊貴森律師
上列上訴人因殺人未遂案件，不服臺灣板橋地方法院93年度訴字
第2334號，中華民國94年6月10日第一審判決（起訴案號：臺灣
板橋地方法院檢察署93年度偵字第15594號），提起上訴，本院
判決如下：
    主  文
原判決撤銷。
丙○○傷害人之身體，處有期徒刑捌月。
    事  實
一、丙○○與甲○○二人係國中同學關係，甲○○經由丙○○介
    紹而認識乙○○，嗣交往後進而結婚，惟結婚之事並未告知
    丙○○。而丙○○對乙○○原有傾慕之意，在不知甲○○與
    乙○○已結婚之情形下，見其二人交往同居，心有未甘，仍
    不時與乙○○聯絡並表達關心之意。民國93年9月26日晚間
    ，丙○○、吳國鴻邀約甲○○、乙○○及其他友人至臺北縣
    三重市○○街196巷8號房屋前烤肉。甲○○於同日20時45分
    許偕同乙○○到場時，丙○○已先行到場，見甲○○與乙○○一同前來，心生不滿，乃於其二人前往巷口之便利商店購
    買飲料時尾隨在後，並趁甲○○步出便利商店之際，取出其
    所有隨身攜帶之噴霧器朝甲○○眼睛噴灑後，逕自返回烤肉
    地點。甲○○為丙○○此舉激怒上前質問，丙○○又取出上
    開噴霧器向甲○○噴灑，雙方因而相互扭打，經在場友人將
    雙方拉開，丙○○因見距扭打地點約3公尺處之烤肉架旁有
    水果刀1把（乃吳國鴻及蔡宗坤購買放置該處，長26公分、
    刀柄長11公分、刀刃長15公分），竟基於普通傷害之犯意，
    持該水果刀走回甲○○處，以右手持刀虎口向前之方式，快
    速刺向甲○○左下胸壁部位1刀，甲○○伸手阻擋未及而遭
    剌中，丙○○旋為吳國鴻及其他在場友人壓倒在地，所持水
    果刀亦掉落地面，甲○○則立即由友人林政偉招呼計程車就
    近送往位於臺北縣三重市○○路○段186號之宏仁醫院急救。
    甲○○因丙○○前揭刺傷行為而受有左側胸壁約2公分穿刺
    傷，經轉送臺北市○○區○○路59號之新光吳火獅紀念醫院
    （下稱為新光醫院），翌日併發左側血胸、左側橫膈膜穿刺
    傷及胃穿刺傷，接受剖腹胃修補術、左側橫隔膜修補術及左
    側胸管引流術。丙○○則為據報前往上址處理之員警當場逮
    捕，並扣得上開噴霧器1罐及水果刀1把。
二、案經被害人甲○○之妻江婉琳訴由臺北縣政府警察局三重分
    局報告臺灣板橋地方法院檢察署檢察官偵查起訴。
    理  由
一、上開事實，業據被告丙○○供承不諱，並經證人即被害人甲○○及當時在場之吳國鴻、蔡宗坤及林政偉證述屬實。被害
    人甲○○遭被告刺傷後，受有左側胸壁約2公分穿刺傷，經
    宏仁醫院轉送新光醫院急救，並於翌（27）日併發左側血胸
    、左側橫膈膜穿刺傷及胃穿刺傷，接受剖腹胃修補術、左側
    橫隔膜修補術及左側胸管引流術，而於93年10月1日開始進
    食，同年10月4日拔除胸管、10月5日拔除腹部引流管，有宏
    仁醫院94年5月17日（94）宏人字第190號函復被害人病歷影
    本（見原審卷第34至39頁）、新光醫院93年9月30日診斷證
    明書（見偵查卷第50頁）及被害人病歷摘要紀錄紙與病歷影
    本（外放證物）可參，且有扣案水果刀1把可資佐證。
二、雖告訴人即被害人之妻乙○○指稱被告蓄意謀殺。公訴人亦
    認被告具直接殺人故意，而起訴被告殺人未遂。原審經調查
    結果，認被告雖無公訴人所指之直接殺人故意，但亦認有殺
    人之未必故意，而認成立殺人未遂罪名。惟被告堅決否認有
    何殺人犯意，辯稱：當時因與被害人發生扭打，乃基於傷害
    之意思持刀刺傷，其被害人無深仇大恨，實無殺人之必要，
    且當時係因衝突而臨時起意，由持刀方式、刺傷被害人之位
    置、下手刀數及水果刀並非事先準備等情狀，亦可明瞭主觀
    上並無殺人之犯意等語。徵諸：
（一）當時在場之人對於案發情形之描述：
    １證人吳國鴻於偵查中證稱：「當時我們在烤肉，後來雙方
      發生口角又互毆，丙○○有喝一點酒而且正在氣頭上，後
      來被告拿起現場烤肉用的刀子，朝被害人下腹部刺了一刀
      ，我們就趕快把他拉開，並把被告壓制在地上，那時刀子
      就掉了」（見偵查卷第38頁），於原審證稱：「（當天現
      場發生何事？）我們烤肉，被告與告訴人發生口角，並扭
      打，扭打之後被告拿刀子刺被害人，被害人就送醫」（見
      原審卷第77頁）、「……他們爭執完之後兩人互毆，都有
      出手」（見原審卷第78頁）、「（現場其他人是否作任何
      措施？）我們有幾個人包括我在內，有去把他們拉開」（
      見原審卷第78至79頁）、「（拉開後，雙方是否有要再繼
      續的動作？）我把他們拉開之後，他們還是有口角」「（
      被告拿刀刺被害人發生在何時？）在我們把他們拉開之後
      ，被告就刺被害人」「刀子就在旁邊，那是我們烤肉用的
      ，當時我看到被告拿起刀子，當時我是拉住被告，面向被
      告……」「……我整個人擋住被被告人的一半，所以我不
      知道被告如何刺」「他要刺的時候，有要向前的感覺」「
      （被告刺被害人後，你或在場其他人或是被害人的太太是
      否採取何措施？）我拉住被告，回頭看到被害人身上有流
      血，當時被告不曉得絆到什麼東西就跌倒趴在地上，我就
      壓住他身體，被告沒有想要掙扎」（見原審卷第79頁）。
    ２證人林政偉於原審證稱：「（是否看到被告、被害人發生
      爭執，請描述過程？）他們起口角，兩人扭打，被告拿我
      們烤肉用的刀子，殺被害人」「（被告刺被害人幾刀？）
      一刀」（見原審卷第86頁）、「（被告刺被害人一刀之後
      ，你們如何處理？）我們一起拉被告」「（你們拉住他之
      後，被告是否要再攻擊其他人？）沒有」（見原審卷第87
      頁）。
    ３證人蔡宗坤於偵查中證稱：「當時在烤肉，後來發生口角
      ，被告就臨時起意拿起烤肉用刀子朝被害人刺，我只知道
      被害人中刀，我沒有上前壓制被告，但我有上前勸說」（
      見偵查卷第39頁），於原審證稱：「一開始他們二人先爭
      吵，後來扭打在一起，被告拿切肉的水果刀刺向被害人」
      「（被告如何握刀，刺的動作、位置如何？）動作我沒有
      看到，很像刺中腹部」「（刺幾刀？）一下而已」「（水
      果刀是何人準備？）我準備」等語（見原審卷第82頁）。
    ４依其等所述，均指被告僅持刀刺傷被害人一刀，隨即遭在
      場之人壓制。又證人吳國鴻及蔡宗坤於偵查中向檢察官所
      為之陳述，依作成情形，並無顯不可信之情況，自得據為
      認定事實之依據。
（二）證人即被害人甲○○於原審亦稱：「……我剛出便利商店
      不久，被告朝著我走過來，拿東西朝我眼睛噴，我眼睛刺
      痛看不見，之後我依稀可以看得見，只能睜一隻眼，看到
      被告走回烤肉的地方，我跑回去跟他理論，我罵他說你幹
      嘛、怎樣，現場的人看到我們在吵架就說我們在幹嘛，朋
      友不知道怎麼回事，他們出口勸架，我們同時出手，發生
      扭打，我們只是互相抓住，互相抓對方胸口衣服，大概才
      扭打一下子，我就被刺傷，我看到被告拿從地上撿烤肉刀
      子刺傷我的胸、腹之間的位置一刀……」（見原審卷第69
      頁）、「……我當時已經回去跟被告理論時，被告又拿出
      噴霧器出來朝著我頭部噴，在當時第一次噴到的還沒有完
      全復原，第二次沒有什麼噴到，我還是不舒服」「（被告
      第二次要噴你臉時，如何停止？）我們直接發生扭打」（
      見原審卷第73頁）、「（當時是否看到被告如何握刀？）
      ……被告以右手握刀，位置約在被告腰部，我看到他拿到
      ，我就要去抓他的手，被告動作很快，我也沒抓到，就被
      刺了」等語（見原審卷第70頁），亦指被告只對其刺傷一
      刀。
（三）依上所述，被告僅朝向被害人刺傷一刀，而刺傷所使用之
      水果刀，經本院當庭勘驗，刀長26公分，其中刀柄長11公
      分、刀刃長15公分（見本院卷第21頁）。而被害人遭刺傷
      之傷勢，僅左下胸壁2公分之穿刺傷口，也就是只有刀尖
      刺入2公分而已，刀刃絕大部分均未沒入被害人左下胸壁
      。又上開水果刀乃當日烤肉之工具，由吳國鴻、蔡宗坤準
      備，並非被告事先備妥。被告係因與被害人發生扭打，發
      現水果刀在旁，才持刀往被害人左下胸壁刺去，可見持刀
      刺傷確非因被告事先有何預謀，而是當場臨時發生。又被
      告先前雖以噴霧器朝被告噴二下，但此不過被告對於被害
      人不滿所表現出之行為，雙方並因此進而扭打，但如非被
      告看到旁邊放有水果刀，衡情不致持刀刺傷被害人，亦即
      以噴霧器噴灑被害人與持刀刺傷被害人，並非自始包括於
      被告同一意思範圍。詳言之，被告並非利用噴霧器噴灑被
      害人作為刺傷被害人之先行手段，持刀刺傷行為係當場臨
      時所生。且以所刺入之深度觀之，倘有致人於死之決意，
      就刀刃長達15公分之水果刀，自可大力刺入，縱證人吳國
      鴻擋住被告身體一半，被告亦可使刀刃沒入更深始罷手，
      何以僅刺入刀尖2公分而已？再以被告刺傷被害人之部位
      以察，係在左下胸壁，由於胃部貼近左下胸壁，故而傷及
      左側橫隔膜及胃部。如謂有殺人犯意，大可對致命部位如
      心肺等重要臟器所在刺殺。是以事發當時之情形及被告刺
      傷行為具體情狀，被告僅具普通傷害之犯意，並無殺人於
      死之犯意。
（四）雖告訴人乙○○於警詢時指稱：「……我們回到烤肉現場
      ，在接近現場時，丙○○就拿一把水果刀衝出來，往我先
      生胸刺中乙刀，之後現場很多人就把丙○○拉開，拉開後
      丙○○又衝出來往我先生左大腿後側再刺乙刀，眾人又把
      丙○○拉開並壓倒在地，他還一直掙扎想起來再殺我先生
      ，但眾人把他壓住使他無法動彈，……」（見偵查卷第9
      頁反面），於偵查中稱：「……當我回頭，看見被告蹲下
      拿烤肉用的刀子，他用衝的朝我先生的肚子刺去，而且連
      續次好幾刀，當時我先生……雖然有用手去擋還是被刺一
      刀，我才前去拉被告，結果他轉過身，我先生怕她傷到我
      ，就抱住我，因重心不穩跌倒在地上，其他朋友一起去拉
      被告，結果掙脫他們，又要朝我跟我先生身上刺，所以我
      先生大腿又中一刀，其他四、五朋友又上前壓制手中還一
      直不放刀子，是朋友拿他的手去敲地面，他痛了才鬆開刀
      子」云云（見偵查卷第61頁）。然而：
    １依證人吳國鴻、林政偉、蔡宗坤前揭所述，均指被告僅向
      前刺傷一刀，並非如告訴人乙○○所指之連續朝被害人肚
      子刺好幾刀。
    ２關於是否於刺傷被害人左下胸壁一刀後，又接著向掙脫衝
      出朝被害人大腿刺一刀：
      (1)被告辯稱：當時其本來身體直立，因遭壓制在地，故不
        小心劃到大腿等語。
      (2)證人即被害人甲○○於原審證稱：「……我看到被告拿
        從地上撿烤肉刀子刺傷我的胸、腹之間的位置一刀，…
        …證人把被告制止住，抓住被告的兩手、壓在地上，我
        太太也在旁邊把我們兩人拉開，後來林政偉叫計程車送
        我到醫院」（見原審卷第69頁）、「（被告除了刺你胸
        、腹那刀，是否繼續要朝你腿部刺？）腿部刀可能是劃
        到的，是因為我已經被被告刺到一刀，因為被告刀子拿
        在手上，可能是我要抓住他時，又抓不住，而且當天又
        下雨，朋友抓住被告時，我也倒在地上，不小心讓被告
        劃到，案發當時我不知道我腿部有刀傷，是在醫院醒來
        時才知道有刀傷，我只記得胸口那刀」（見原審卷第70
        頁）、「（你太太說你被刺以後，你太太有去拉被告，
        你怕你太太被他傷害，所以抱住你太太，兩個人倒在地
        上？）我太太是去拉被告，不是去抱住被告，然後被告
        後來確實有轉過身要面對我太太，後來為了怕被告傷害
        我太太，我就去抱住我太太，兩個人就跌倒在地上，被
        告讓人家壓住時，我就被送醫」（見原審卷第70頁）、
        「（你要跌倒時，是否看到被告拿刀要刺向你？）我跌
        倒時，看到被告是朋友被壓在地上，我就被送醫，我腿
        部那刀如何受傷我不曉得」等情（見原審卷第74頁），
        明確陳述被告刺傷其左下胸壁一刀之後，即遭在場友人
        壓制，不知其大腿如何被劃到，與告訴人乙○○所述被
        告向前掙脫刺傷其大腿之情形迥然不同。
      (3)依證人吳國鴻前揭所述，被告被壓制之後，並無要掙扎
        起來之行為。證人林政偉亦稱：被告刺傷被害人一刀遭
        壓制之後，沒有再要攻擊他人，且與證人蔡宗坤均表示
        不知道被害人腿部為何也有受傷（見原審卷第84、90
        頁）。
      (4)則倘被告當時有掙脫眾人而衝出刺傷被害人腿部一刀之
        行為，對於已發生衝突之被告及被害人二人，如此明顯
        之動作，何以在場之人均未注意？堪認被告當時確無特
        意衝出再度持刀刺傷被害人腿部之行為。告訴人乙○○
        上開所指，衡情因立於被害人地位予以主張，而當時場
        面衝突，故所為指訴略有浮誇。
    ３至於被告於持刀朝向被害人左下胸壁刺傷時，固有向前衝
      的感覺，經證人吳國鴻證述如前。然當時被告與被害人二
      人扭打，被告身體一半為吳國鴻擋住，是其持刀刺傷被害
      人時有向前之感覺，乃身體向前移動，由此可見確有持刀
      傷害被害人之故意，但尚難據以認定基於殺人之犯意。
    ４至被害人雖於原審稱：「（刺完那刀之後，被告是否馬上
      要再刺你？）被告面向我，沒有馬上要刺我，當時我太太
      抓住被告，他有意圖想要刺我太太，我就抱住我太太，兩
      人就跌倒」云云（見原審卷第74頁），然所謂被告意圖想
      刺告訴人乙○○，不過被害人對於被告持刀遭人壓制後所
      處狀態下之主觀感受，實則並無任何客觀外在跡證足以證
      實被告有此意圖。另被害人於本院表示意見時陳稱：被告
      是刺其一刀之後，又再補一刀云云（見本院卷第47頁），
      非惟與其於原審作證所言情形不同，且並無證據可資證明
      ，諒係對於被告上開所為仍感難以平復之表達，均不足據
      為被告殺人犯意之證明。
（五）又新光醫院94年8月15日（94）新醫醫字第1064號函雖稱
      ：被害人於93年9月26日晚上被人以水果刀在左側前胸下
      方刺一刀後，經送該院急診，胸部X光顯示有血胸及左側
      橫隔膜下氣體。經進行左側胸管引流手術，並照會一般外
      科醫師處理左上腹刀傷，於翌日上午11時開刀發現左上腹
      胃部有一破裂穿孔，經吻合後清洗傷口後將穿刺傷吻合，
      送一般病房照顧。93年10月7日病人恢復良好出院，無不
      良後遺症。緊急狀況若不立即發現處理，會出現腹膜炎因
      而敗血症進而死亡之虞（見本院卷第13-2頁）。則除外在
      可見之穿刺傷外，若未及時發現內部創傷，固然有可能出
      現腹膜炎甚至引發敗血症而死亡之虞。但以被告刺傷行為
      以言，實難認有何殺人故意，依一般正常救治方法亦不致
      有危及生命之虞，自不得以未立即發現處理而可能引起之
      後果，倒為推認被告有殺人故意。
三、另被告雖曾辯稱：係因與被害人扭打，本於防衛之心理而持
    刀傷害被害人，且當時已有飲酒，思慮未週云云。然被告與
    被害人扭打經在場友人拉開，即無所謂對於現時不法侵害予
    以正當防衛之情狀可言，且被告因見水果刀放置在旁，而持
    刀刺傷被害人，依其行為當時情形及案發後對於事發經過之
    描述，可知對於持刀傷害之行為知之綦詳，所為亦不因當時
    已有飲酒而有知覺理會能力顯然減退之情形，即證人林政偉
    亦稱：被告當時精神狀態很正常（見原審卷第87頁），自難
    據此邀減罪責。
四、核被告所為，係犯刑法第277條第1項傷害罪。公訴人認被告
    涉有刑法第271條第2項、第1項殺人未遂罪，尚有未洽，起
    訴法條應予變更。又本件據被害人甲○○之配偶乙○○提出
    告訴（見偵查卷第9頁反面），被告犯後雖與被害人甲○○
    達成和解，並賠償新台幣50萬元，且經被害人甲○○表示不
    予訴究之意，立有和解協議書在卷可參（見偵查卷第44至45
    頁），復已付清賠償金額，經被害人甲○○供述在卷（見原
    審卷第71頁）。惟告訴人乙○○始終未對被告撤回告訴，故
    本件傷害罪仍應予以論處。
五、原審認被告所犯罪證明確，予以論罪科刑，固非無見。惟查
    ：被告並無殺人犯意，僅有普通傷害犯意，並造成被害人普
    通傷害之結果，自僅成立普通傷害罪名。原審依查證之結果
    ，認為被告直接殺人之故意難以認定，而認成立未必殺人之
    故意，自有未當。被告上訴，否認有殺人犯意，指摘原判決
    不當，為有理由，自應由本院將原判決予以撤銷改判。爰審
    酌被告並無犯罪前科（參卷本院被告前案紀錄表）素行良尚
    佳及其犯罪之動機、手段、目的、所造成被害人之傷勢、犯
    後已與被害人達成和解，並已付清賠償金額等一切情狀，量
    處如主文所示之刑。至扣案之水果刀1把，並非被告所有，
    已如前述；扣案之噴霧器1罐，則非本件傷害犯罪所用之物
    ，且均非屬違禁物，故均不予沒收之諭知。
六、不另為無罪諭知之部分：
（一）公訴意旨尚以：被告刺殺被害人左胸1刀後，遭眾友人上
      前阻止，然被告手中緊握刀子掙脫眾人後，又朝倒地之被
      害人腿部刺傷1刀等情，因認此部分亦有殺人未遂罪嫌。
（二）惟查：被告並無基於故意刺傷被害人腿部之犯行，且亦難
      認被告有何殺人故意，已如前述。此外復查無其他積極證
      據足資證明被告有何公訴人所指上開犯行，自屬不能證明
      其此部分犯罪。惟公訴人既認係前揭經起訴之殺人未遂行
      為之一部分，爰不另為無罪之諭知。
據上論斷，應依刑事訴訟法第369條第1項前段、第364條、第299
條第1項前段、第300條、刑法第277條第1項、罰金罰鍰提高標準
條例第1項前段，判決如主文。
本案經檢察官郭弘佑到庭執行職務。
中　　華　　民　　國　　94　　年　　9 　　月　　30　　日
　　　　　　　　　刑事第三庭審判長法　官  洪光燦
  　　　　　　　　　　　　　      法　官  江振義
　　　　　　　　　　　　          法　官  王詠寰
以上正本證明與原本無異。
如不服本判決，應於收受送達後十日內向本院提出上訴書狀，其
未敘述上訴之理由者並得於提起上訴後十日內向本院補提理由書
（均須按他造當事人之人數附繕本）。
                                  書記官  劉  瑗
中　　華　　民　　國　　94　　年　　9 　　月　　30　　日
附錄：本案論罪科刑法條全文
刑法第277條
傷害人之身體或健康者，處三年以下有期徒刑、拘役或一千元以
下罰金。
犯前項之罪因而致人於死者，處無期徒刑或七年以上有期徒刑；
致重傷者，處三年以上十年以下有期徒刑。
